最高法院刑事判決　　　　　　九十六年度台上字第五二五六號
上　訴　人　甲○○
選任辯護人　吳　麒律師
　　　　　　陳哲民律師
上列上訴人因違反水土保持法案件，不服台灣高等法院中華民國
九十六年六月二十八日第二審更審判決（九十六年度重上更(三)字
第六十號，起訴案號：台灣板橋地方法院檢察署八十七年度偵字
第二四二一三號），提起上訴，本院判決如下：
    主  文
原判決撤銷，發回台灣高等法院。
    理  由
本件原判決認定上訴人甲○○係元記實業股份有限公司（下稱元
記公司）負責人，而台北縣鶯歌鎮○○段大竹圍小段五八─一、
五八─三、五四─一地號土地均屬元記公司所有，上訴人原自民
國八十一年間起，即陸續沿五八─一至五八─三地號山坡地開挖
及採取土石，供元記公司製造磚塊之用，嗣上開三筆土地經台灣
省政府依據水土保持法，於八十五年三月六日以八五府農水字第
一二三一四號公告為山坡地。依法關於山坡地之開發利用，採取
土石、堆積土石、處理廢棄物或其他開挖整地，應經調查規劃，
送請主管機關核定，惟上訴人並未依此程序辦理，且未向主管機
關領有廢棄物處理許可文件，自八十五年三月六日，即上開土地
經公告為山坡地後，仍繼續開挖、採取土石，於八十五年四月間
購得相連之五四─一地號山坡地後，上訴人再逐漸往該地號山坡
開挖及採取土石，而五八─一、五八─三地號山坡地經連續開挖
採取土石後，致生水土流失等情。因而撤銷第一審關於上訴人部
分之判決，改判論處上訴人共同違反於山坡地內開挖、整地之開
發行為，其水土保持義務人應先擬具水土保持計畫，送請主管機
關核定之規定，未先擬具水土保持計畫，致生水土流失罪刑，固
非無見。
惟查：(一)、判決書應分別記載裁判之主文與理由，且主文之宣示
與理由之說明，必須互相適合，方始合法，否則即有判決不載理
由或理由矛盾之違法。此觀刑事訴訟法第三百零八條前段及第三
百七十九條第十四款規定自明。原判決主文第二項記載：上訴人
共同違反於山坡地內開挖、整地之開發行為，其水土保持義務人
應先擬具水土保持計畫，送請主管機關核定之規定，未先擬具水
土保持計畫，致生水土流失，處有期徒刑柒月等情。乃於理由欄
說明：審酌上訴人為經營磚窯廠而破壞水土保持，其行為長達數
年，及其犯罪所生損害程度，暨其品性、生活狀況、智識程度、
犯罪後態度等一切情狀，量處上訴人有期徒刑一年（原判決第八
頁第二十五至二十八行）等語。其主文之記載與理由之說明不盡
相符，尚有未合。(二)、有罪判決書之事實一欄，為判斷其適用法
令當否之準據，法院應將依職權認定與論罪科刑有關之事實，翔
實記載，然後於理由內逐一說明其憑以認定之證據，並使事實認
定與理由說明，互相適合，方為合法。倘事實認定與理由說明，
不相一致，或事實與理由欄內之記載，前後齟齬，按諸刑事訴訟
法第三百七十九條第十四款後段規定，均屬判決理由矛盾之當然
違背法令。原判決事實欄記載：……；而五八─一、五八─三地
號山坡地經連續開挖採取土石後，致生水土流失（原判決第一頁
第三十至三十一行）等情，是否認定上訴人僅就五八─一、五八
─三地號土地，有致生水土流失之情形，該當於水土保持法第三
十三條第三項之罪？乃原判決復又說明：……五四─一、五八─
一、五八─三地號山坡地，均未作任何如擋土牆等防護措施，有
造成沖蝕、塌方之虞，隨意堆置廢土，未加設防止沖刷及排水設
施，已對鄰地造成影響……足見上開土地確有破壞地表或地下水
源涵養之水土流失情形（原判決第五頁第二十七行至第六頁第十
二行）等情，是否論述上訴人就五四─一號土地，併有致生水土
流失之情形，該部分亦該當於水土保持法第三十三條第三項之罪
？其事實欄之認定記載與理由欄之論述說明，不盡一致，致事實
如何有欠明瞭，不足為適用法律之依據，尚有未洽。(三)、依法應
於審判期日調查之證據雖已調查，而其內容未明瞭者，即與未經
調查無異，如遽行判決，仍屬應於審判期日調查之證據而未予調
查，尚不得遽對被告為有利或不利之認定。又水土保持法第三十
三條第三項前段之罪，係以有同條第一項第二款之情形，致生水
土流失或毀損水土保持之處理與維護設施者，為構成要件；所謂
致生水土流失乃實害犯，而此實害之結果自應依證據認定之。原
判決認定上訴人就五四─一、五八─一、五八─三山坡地開挖採
取土石，已致生水土流失之結果，係依憑證人即台北縣政府農業
局水土保持課承辦人蔡瑞格於原審更審前證稱：「行政院農委會
給我他們的函，有致生水土流失如何認定之規定。本案情形符合
水土保持法施行細則第三十五條第二款破壞地表、地下水源之涵
養情形。但有無受污染我們無法認定。」等情，參酌相關證據資
料，堪認上訴人所為顯有水土保持法施行細則第三十五條第二款
，即「破壞地表或地下水源涵養」之情形（原判決理由欄乙、一
、(三)），為其主要論據。然行政院農業委員會八十五年十一月四
日八五農林字第八五一五二五六０Ａ號函（八十七年度偵字第二
四二一三號卷第一三一頁），雖認有水土保持法施行細則第三十
五條第一項第一款至第七款情形之一者，即可認定「致生水土流
失」等情。惟水土保持法施行細則第三十五條第一項第二款「破
壞地表或地下水源涵養」之內容，其是否並非就水土保持法第三
十三條第三項之罪，其有致生水土流失之實害結果為規定？而水
土保持法第三十三條第三項之罪係屬實害犯，應以致生水土流失
或毀損水土保持之處理與維護設施之結果為必要，苟無此結果即
難成立此項犯罪。則是否得以行為人有該法施行細則第三十五條
第一項第二款之情形，即得認行為人有致生水土流失或毀損水土
保持之處理與維護設施之結果發生，尚非全無疑義，仍待調查釐
清論述說明。而上情與本件事實如何及如何為法律之適用攸關，
自應詳予調查釐清論述說明，本院前次發回意旨已詳予指明。乃
原審就上情及上訴人所為是否有水土保持法施行細則第三十五條
第一項所列其他致生水土流失等情形，仍未詳予調查釐清，逕以
上開非無疑義之理由，即為不利上訴人之認定，致上訴意旨仍得
據以指摘，其查證未盡且理由欠備，遽行判決，難昭折服。(四)、
九十二年二月六日修正公布，同年九月一日施行之刑事訴訟法第
二百八十七條之二規定：「法院就被告本人之案件調查共同被告
時，該共同被告準用有關人證之規定」，又同法施行法第七條之
三規定：「民國九十二年一月十四日修正通過之刑事訴訟法施行
前，已繫屬於各級法院之案件，其以後之訴訟程序，應依修正刑
事訴訟法終結之。但修正刑事訴訟法施行前已依法定程序進行之
訴訟程序，其效力不受影響。」惟司法院釋字第五八二號解釋理
由謂：「為確保被告對證人之詰問權，證人（含共同被告及其他
具證人適格之人）於審判中，應依人證之法定程序，到場具結陳
述，並接受被告之詰問，其陳述始得作為認定被告犯罪事實之判
斷依據。」「被告以外之人（含證人、共同被告等）於審判外之
陳述，依法律特別規定得作為證據者（刑事訴訟法第一百五十九
條第一項參照），除客觀上不能受詰問者外，於審判中，仍應依
法踐行詰問程序。」然因其解釋之效力及適用範圍等，產生疑義
，同院經衡酌法安定性之維持與被告基本權利之保障，作成釋字
第五九二號解釋謂：「本院釋字第五八二號解釋公布（九十三年
七月二十三日）前，已繫屬於各級法院之刑事案件，該號解釋之
適用，應以個案事實認定涉及以共同被告之陳述，作為其他共同
被告論罪之證據者為限。」「現行刑事訴訟法施行法第七條之三
但書相關部分，非本院釋字第五八二號解釋之對象。」（同院釋
字第五九二號解釋文後段、解釋理由書第四、五段）。基上解釋
，縱於九十三年七月二十三日前已繫屬於各級法院之刑事案件，
而其審理跨越新舊刑事訴訟法領域者，如其個案事實係以具證人
適格之共同被告之陳述，作為論罪之證據者，自仍有釋字第五八
二號解釋之適用。本件係於九十三年七月二十三日前已繫屬於事
實審法院之案件，而原判決認定上訴人有前揭犯行，係依憑已定
讞共同被告邱燕翔、陳正平、藍金益等人之供述（原判決第五頁
第十三至十七行），為其主要論據之一。則依上開說明，自仍有
釋字第五八二號解釋之適用。乃原審說明依釋字第五九二號解釋
意旨，無須援引釋字第五八二號解釋賦予上訴人對上開共同被告
之對質詰問權（原判決第三頁第十一至十二行），並逕援引上開
共同被告供述各情為不利上訴人認定之依據，尚有未合。上訴意
旨指摘原判決不當，尚非全無理由。按第三審法院應以第二審判
決所確認之事實為判決基礎，刑事訴訟法第三百九十四條第一項
前段定有明文。原判決上述之違背法令，影響於事實之確定，本
院無可據以為裁判，應將原判決撤銷，發回原審法院更為審判。
據上論結，應依刑事訴訟法第三百九十七條、第四百零一條，判
決如主文。
中　　華　　民　　國　九十六　年　　十　　月　　四　　日
                      最高法院刑事第一庭
                          審判長法官  董　明　霈
                                法官  林　茂　雄
                                法官  張　祺　祥
                                法官  呂　永　福
                                法官  宋　　　祺
      本件正本證明與原本無異
                                      書  記  官
中　　華　　民　　國　九十六　年　　十　　月   十一   日
                                                H
